臺中高等行政法院判決　　　　　　　　　　　　　　　　九十一年度簡字第四○號
　　　　　　　　　　　　　　　.
　　原　　　告　甲○○
　　被　　　告　南投縣政府
　　代　表　人　乙○○
　　訴訟代理人　丙○○
右當事人間因水土保持法事件，原告不服行政院農業委員會中華民國九十年十一月八
日九○農訴字第九○○一四三二一七號訴願決定，提起行政訴訟。本院判決如左︰
　　主  文
原告之訴駁回。
訴訟費用由原告負擔。
　　事  實
甲、事實概要：緣原告未經申准，擅於南投縣魚池鄉○○段二二○地號山坡地內堆積
    土石，經被告派員會同原告於九十年六月十三日現場查證屬實，以其有違水土保
    持法相關規定，裁處新台幣（下同）六萬元罰鍰，原告不服，提起訴願亦遭駁回
    ，遂提起本件行政訴訟。
乙、兩造聲明：
一、原告聲明求為判決：原處分及訴願決定均撤銷。
二、被告聲明求為判決：原告之訴駁回。
丙、兩造之陳述：
壹、原告起訴意旨略以：
一、本件原告所有坐落南投縣魚池鄉○○段第二二○號土地，自古即為田地耕作使用
    ，自得依農地使用之目的加以改良以利耕作，本件緣由乃因系爭田地地勢較低，
    容易積水，尤其是雨後更是汪洋一片，不易種植作物；又被告於上開田地旁曾建
    有公共排水溝之設施，其排水溝竟然高於原告所有之上開農地，更令該田地積水
    無法排解，除了作為「池塘」養魚之外，幾乎無法正常耕作，除了填高田地以外
    ，別無他法改良該土地以適合農耕，且該田地附近之農地，亦紛紛填土以利耕作
    ，是原告填高農地以適耕作，是必要之農地改良行為，且情非得已。
二、次按，本件系爭土地，其地目為「田」，自始即為農地使用，既為田地自然是毫
    無坡度平坦之地，並非「山坡地」，行政機關強將其歸稱為「山坡地」並要求農
    民必須依水土保持法之規定，事事申准，則農民如何有效利用農地？如何改求農
    地以利耕種？是其將原告上開土地認為是「山坡地」，且原告亦不知該土地為「
    山坡地」，被告以原告違反水土保持法第八條第五款之規定裁處罰鍰即有違誤。
三、末按，原告對上開農地之填土行為乃是不得已農地改良措施，應歸因於農地排水
    設施之不足，而非原告之過失，即使填土行為有何不當，原告主觀上亦無違法性
    可言，被告對原告裁罰即有不當。
貳、被告答辯意旨略以：
一、台灣省山坡地範圍地段明細表（訂正後）經行政院八十六年七月三十一日台八十
    六農三○八二四號函核定，並經省府八十六年十月八日八六府農水字第一六八八
    六七號公告在案，南投縣魚池鄉劃定全鄉屬山坡地範圍，並非如原告所稱上開地
    號非屬山坡地範圍。
二、次按，本件原告未依水土保持法第十三條規定，擬具水土保持計畫，送請主管機
    關核定，顯已違法。另按原告陳述「田在貓段，水位最低，時常田裡成為水塘
    ，不利耕作，又因縣政府前做公排水溝設施，高於田裡，導致排水不出，不當填
    土乙事」，惟經被告現場勘查，現場填土現況，不但高於水溝表面，且所填之土
    石應不利於耕作之用，甚至夾雜廢棄土，所堆置之土石裸露未作任何水土保持處
    理與維護，顯屬不當。原告尚不能以其不知須先擬具水土保持計畫，送請主管機
    關核定為由，免除其違法之事實。
　　理  由
一、本件被告之代表人業已更換，原告陳明由新代表人乙○○承受訴訟，於法無誤，
    應予准許。
二、按「下列地區之治理或經營、使用行為，應經調查規劃，依水土保持技術規範實
    施水土保持之處理與維護．．．五於山坡地或森林區開發建築用地或設置公園、
    墳墓．．．堆積土石、處理廢棄物或其他開挖整地。」、「第八條第一項第五款
    之開發、經營或使用行為，其水土保持義務人應先擬具水土保持計畫，送請主管
    機關核定．．．。」、「違反第十二條至第十四條規定之一，未先擬具水土保持
    計畫或未依核定計畫實施水土保持之處理與維護者，處新台幣六萬元以上三十萬
    元以下罰鍰。」，分別為水土保持法第八條第一項第五款、第十三條第一項及第
    三十三條第一項第二款所分別明定。
三、本件原告未依水土保持法之有關規定申請准，擅於南投縣魚池鄉○○段二二○地
    號山坡地內堆積土石，經被告派員會同原告於九十年六月十三日現場查證屬實，
    以其有違水土保持法規定，裁處六萬元罰鍰，原告不服，提起訴願亦遭駁回，遂
    提起行政訴訟。訴稱：其所有該田地在貓段，水位最低，時常田裡成為水塘，
    不利耕作，又因縣政府前做公共排水溝設施，高於田裡，導致排水不出，無法正
    常耕作，其填高農地以適耕作為必要之改良行為，其又不知該田地為山坡地，主
    觀上無違法性可言，被告予以裁罰即有不當云云。
四、經查本件原告未經申准，擅於南投縣魚地鄉○○段二二○地號土地內堆積土石，
    業經被告派員會同原告於九十年六月十三日至現場查證屬實，有南投縣魚池鄉公
    所違規使用山坡地查報表、被告會勘紀錄暨現場照片等附原處分卷可稽，又據該
    會勘紀錄暨現場照片等所示，現場違規面積達一五○○平方公尺，且堆置土石多
    為工程廢土，其中夾雜有水泥石塊，再南投縣魚池鄉土地，業經台灣省政府報經
    行政院核定，以八十六年十月八日府農水字第一六八八六七號公告魚池鄉全鄉均
    屬山坡地範圍，亦有台灣省山坡地範圍地段明細表在卷可佐，而系爭土地坐落魚
    池鄉內，自屬山坡地。是原告為該土地之所有人及使用人，依上開水土保持法第
    八條第一項第五款之規定，於山坡地堆積土石或開挖整地之治理或使用行為，自
    應經調查規劃，依水土保持技術規範實施水土保持之處理與維護，原告自為同法
    第四條所規定之水土保持義務人，而未依同法第十三條第一項前段之規定先擬具
    水土保持計畫，送請主管機關即被告核定，而於系爭土地開發或使用行為，被告
    依同法第三十三條第一項第二款之規定，裁處六萬元罰鍰，並無不合，至原告訴
    稱其填高農地以適耕作為必要之改良行為，又不知該田地為山坡地，主觀上無違
    法性可言等云，按人民從事任何一般事務，自應遵守相關法令，不得以不知法令
    而得為免責之要件，是原告之主張難謂有據，原處分並無違誤，訴願決定遞予維
    持並無不合，原告之訴顯無理由，應予駁回。
據上論結，本件原告之訴為無理由，依行政訴訟法第二百三十六條、第一百九十五條
第一項後段、第九十八條第三項前段，判決如主文。
中　　華　　民　　國　　九十一　　　年　　　二　　　　月　　二十七　　　日
                 臺 中 高 等 行 政 法 院   第 四 庭
                                         法  官　 許　武　峰
右正本證明與原本無異。
如不服本判決，應於判決送達後二十日內，以本訴訟事件所涉及之法律見解具有原則
性者，始得向本院提出上訴狀並表明上訴理由，經最高行政法院許可，否則不得上訴
；如於本判決宣示後送達前提起上訴者，應於判決送達後二十日內補提上訴理由書（
均應依對造人數提出繕本）。提起上訴應預繳送達用雙掛號郵票拾份（每份三十四元
）。
中　　華　　民　　國　　　九十一　　　年　　　二　　　月　　廿　七　　　日
                                     法院書記官   詹  靜  宜
